【裁判字號】    97,台上,3850
【裁判日期】    970814
【裁判案由】    違反貪污治罪條例
【裁判全文】
最高法院刑事判決            九十七年度台上字第三八五０號
上  訴  人  台灣高等法院高雄分院檢察署檢察官
上  訴  人
即  被  告  甲○○
選任辯護人  戴國石律師
上  訴  人
即  被  告  戊○○
            丁○○
            己○○
            辛○○
            癸○○
上 列一 人
選任辯護人  蔡奮鯨律師
            徐秀鳳律師
被      告  乙○○
            丙○○
            庚○○
            壬○○
上列上訴人等因被告等違反貪污治罪條例等罪案件，不服台灣高
等法院高雄分院中華民國九十六年五月二十九日第二審更審判決
（九十四年度重上更(四)字第八一號，起訴案號：台灣屏東地方法
院檢察署八十五年度偵字第七八一七、七八一八、七八四八、七
八四九、七九六四、八０八七號），提起上訴，本院判決如下：
    主  文
原判決關於甲○○、丁○○、戊○○、己○○部分撤銷，發回台
灣高等法院高雄分院。
其他上訴駁回。
    理  由
甲、撤銷發回（即上訴人即被告甲○○、丁○○、戊○○、己○
○）部分：
本件原判決撤銷第一審關於甲○○有罪及丁○○、戊○○、己○
○部分之科刑判決，改判依修正前刑法牽連犯、連續犯之規定，
從一重論丁○○以公務員假藉職務上之機會毀棄公務員職務上掌
管之公文書罪，處有期徒刑肆年；依修正前刑法連續犯規定，從
一重論戊○○、己○○以共同連續行使公務員明知為不實之事項
，而登載於職務上所掌之公文書，足以生損害於公眾罪，各處有
期徒刑伍年陸月、參年陸月；論甲○○以共同公務員明知為不實
之事項，而登載於職務上所掌之公文書，足以生損害於公眾罪，
處有期徒刑伍年陸月（甲○○被訴關於原判決犯罪事實二即該判
決附表所示三十五件工程＜下稱三十五件工程＞部分，已經原審
上訴審判決無罪確定在案）。固非無見。
惟按：(一)、已受請求之事項未予判決者，其判決當然違背法令，
刑事訴訟法第三百七十九條第十二款前段定有明文。本件檢察官
提起公訴，認屏東縣屏東市公所（下稱屏東市公所）辦理「屏東
市○區道路路標施設工程」（下稱屏東市路標工程）部分，甲○
○尚與乙○○、丙○○、丁○○、戊○○等人同時涉犯刑法第一
百三十八條毀損公務上掌管文書罪嫌，並指出其等該部分之犯罪
事實，為銷毀原先之開標紀錄等情，復引用刑法第一百三十八條
之起訴法條（見起訴書犯罪事實二及證據並所犯法條二之）。
原判決對於甲○○被訴毀損公務上掌管文書部分，置而不論（關
於毀損公務上掌管文書部分，原判決僅論丁○○有罪；並敘明不
能證明乙○○、丙○○、戊○○三人與丁○○同犯該罪，而不另
為無罪諭知等旨＜見原判決第五十四至五十六頁，理由肆、三之
(七)、(九)＞），自有已受請求之事項未予判決之違法。(二)、刑法上
之行使偽造文書或登載不實文書罪，以行為人提出所偽造或登載
之文書，本於該文書之內容有所主張，方能成立。關於三十五件
工程部分：原判決認定丁○○、戊○○、己○○共犯行使公務員
登載不實文書罪，係於犯罪事實認定：丁○○為屏東市公所工務
課技士，與戊○○、己○○共同基於登載不實事項於比價紀錄表
公文書之概括犯意之聯絡，由丁○○將不實之比價事項登載於其
職務上所掌之公文書比價紀錄表上，並依公文流程呈送主計單位
核示而行使該不實登載之公文書，以上述違法方式，向不知情之
商號借牌，作虛偽之比價程序並登載不實之比價事項在比價紀錄
表公文書上，而取得承包施作之該等三十五件公用工程等情（見
原判決第四、五頁）。然丁○○於製作上開比價紀錄表後，上陳
主計單位，此項行為究僅屬機關內部職務上之公文書一般層轉流
程，抑或其已對該不實之公文書內容有所主張，而與行使罪名相
當？原判決未詳予闡析論敘，遽認丁○○、戊○○、己○○等三
人應負刑法第二百十六條、第二百十三條之行使公務員登載不實
文書罪名，尚屬速斷。(三)、貪污治罪條例關於公務員對於主管或
監督之事務直接或間接圖利罪之規定，係以公務員「對於主管或
監督之事務，明知違背法令，直接或間接圖自己或其他私人不法
利益，因而獲得利益者」，為其要件。卷查上揭三十五件工程部
分，公訴人起訴犯罪事實認丁○○尚涉犯貪污治罪條例第四條第
一項第三款經辦公用工程收取回扣罪嫌云云。原判決經審理結果
，固認丁○○此部分被訴事實查無證據證明，並敘明：丁○○不
依規定之比價程序辦理比價，而使己○○、戊○○得以標得承包
該三十五件工程，但此取得承包工程機會，與經一般正常比價程
序取得工程施作相同，均必須支付材料、付出勞務施工以獲致報
酬利益，甚或會因成本評估錯誤而未能獲利，故單純獲得工程承
包之機會，尚非實際具體的獲得利益，丁○○此部分犯行亦不構
成貪污治罪條例第六條第一項第四款之圖利罪，且公訴人起訴亦
未認丁○○涉犯圖利罪等旨（見原判決第四十五、五十二、五十
三頁，理由(七)）。然依原判決所認定丁○○擔任屏東市公所工務
課技士，負責承辦上揭三十五件工程之發包事宜，與己○○等人
共同行使偽造該等工程之比價紀錄表；丁○○於辦理比價程序時
，並將工程底價洩漏予戊○○，再由戊○○轉交己○○填寫標單
，使戊○○、己○○不經合法比價程序即獲得工程承包之機會等
情（見原判決第四、五頁）。倘若不虛，則戊○○、己○○因承
包各該工程而獲得之利益，應係其原本無法取得或不應取得者，
如何得謂丁○○之違背法令，未有圖利戊○○、己○○等人之情
形？再卷查己○○於偵查中供承：以新進工程有限公司＜下稱新
進公司＞名義得標部分，交給新進成公司做等語（見偵字第八０
八七號卷第一六六頁）；證人即借牌予己○○之新進公司負責人
李尚文於法務部調查局（下稱調查局）南部機動組供稱：己○○
以新進公司名義標得屏東市公所工程有十一項，總工程經費新台
幣（下同）八百四十八萬一千三百零四元，新進公司支付其中百
分之十五給己○○，由新進公司施工完成等語（見同上卷第一一
二頁），參諸卷附營繕工程結算驗收證明書所載（見第一審卷第
二宗第十二至一二０頁），其證言如果可信，上揭三十五件工程
其中之十一件經由戊○○、己○○轉包他人，戊○○、己○○並
賺取其中百分之十五之工程款價差，該差額是否即屬不法利益？
凡此攸關法律適用之重要待證事實，顯然仍欠明瞭，而有疑義。
原審未詳加勾稽究明，遽行判決，亦有調查職責未盡之違法。以
上或為上訴意旨所指摘，或為本院得依職權調查之事項；且因第
三審法院應以第二審判決所確認之事實為判決基礎，刑事訴訟法
第三百九十四條第一項前段定有明文，原判決上述之違背法令，
影響於事實之確定，本院無可據以為裁判，應認原判決關於甲○
○、丁○○、戊○○、己○○部分仍有撤銷發回更審之原因。至
原判決關於甲○○、丁○○、戊○○、己○○其餘不另為無罪或
免訴諭知部分，基於審判不可分之原則，併予發回。
乙、駁回上訴（即上訴人即被告辛○○、癸○○；被告乙○○、
丙○○、庚○○、壬○○＜下稱辛○○等六人＞）部分：
按刑事訴訟法第三百七十七條規定：上訴於第三審法院，非以判
決違背法令為理由，不得為之。是提起第三審上訴，應以原判決
違背法令為理由，係屬法定要件，如果上訴理由書狀並未依據卷
內訴訟資料，具體指摘原判決不適用何種法則或如何適用不當，
或所指摘原判決違法情事，顯與法律規定得為第三審上訴理由之
違法情形，不相適合時，均應認其上訴為違背法律上之程式，予
以駁回。茲分別論述如下：
一、論罪科刑部分：
本件原審經審理結果，認為辛○○等六人共同登載不實文書之犯
行罪證明確，因而撤銷第一審關於其六人部分之科刑判決，改判
論其六人以共同公務員明知為不實之事項，而登載於職務上所掌
之公文書，足以生損害於公眾罪，辛○○處有期徒刑貳年；癸○
○、乙○○、丙○○、庚○○、壬○○各處有期徒刑壹年陸月；
並諭知乙○○、丙○○均緩刑伍年。已詳敘調查、取捨證據之結
果及憑以認定犯罪事實之心證理由。並就辛○○等六人否認犯行
之供詞及其所辯各節認非可採，詳加指駁。辛○○上訴意旨略以
：依戊○○於調查局之供述可知，辛○○所為僅係重新書寫年冠
企業有限公司（下稱年冠公司）之標單及標單封，其目的在使年
冠公司無法得標，至屏東市公所承辦人員計劃由何廠商得標承作
，及如何更改其職務上所掌投標紀錄等行為，則非辛○○所得認
識之範圍，原判決未於理由內論述辛○○與丁○○、丙○○、乙
○○、戊○○等就更改開標結果報告表等公文書犯行間，如何具
有犯意聯絡及行為分擔，即論辛○○以刑法第二百十三條公務員
登載不實事項於公文書罪，有判決理由不備之違法云云。癸○○
上訴意旨略稱：(一)、伊未於同案被告等謀議使環宇交通工程公司
（下稱環宇公司）放棄得標時在場，亦未於共同被告等更改標單
時在場，原判決無任何證據即認定伊有犯意聯絡及行為分擔，有
違刑事訴訟法第一百五十四條第二項規定。(二)、依原判決認定，
關於年冠公司標單部分，係以塗改總金額卻不蓋章銷印之方式，
使其成為廢標單，與伊將年冠公司之公司及負責人章（下稱公司
大小章）交付予庚○○無關，豈能以伊將公司大小章交付予庚○
○而認定伊參與假造行為，原判決有判決理由矛盾之違法。又伊
係因庚○○無資格競標路標工程，向年冠公司借牌參與投標，且
由伊墊付押標金二百五十萬元，經庚○○陳明在卷。依商業慣例
，伊因代墊押標金，事後依先前約定收受十萬元，即無不合，原
判決採證認事有違經驗法則。(三)、依辛○○於審理中；庚○○於
調查局、偵查及審理中；蔡清允於原審更二審審理中之供述，足
見伊確未與其他同案被告就路標工程部分有犯意聯絡及行為分擔
。又依同案被告庚○○於調查局及辛○○於偵查、第一審所為之
供述，亦足證係庚○○向伊借用年冠公司名義參與路標工程之投
標，並同意於未得標時支付十萬元予伊，作為出借公司名義及代
墊押標金之報酬等情。惟原判決對於上開有利於伊之供述不予採
納，復未說明不予採納之理由，有判決理由不備之違法等語。惟
按：證據之取捨及犯罪事實之認定，乃事實審法院之職權，苟其
取捨不違背經驗法則或論理法則，即不得任意指為違法；又證據
之證明力如何，由事實審法院本於確信自由判斷之，此項自由判
斷之職權行使，苟係基於吾人日常生活之經驗，而未違背客觀上
應認為確實之定則，又已敘述其何以為此判斷之理由者，亦不容
漫指為違法，而據為適法之第三審上訴理由。原判決業已依丁○
○、戊○○、己○○、乙○○、丙○○等人於偵查中之供述；辛
○○、庚○○於調查局之供述；及證人蔡清允於調查局、偵查中
及第一審審理時證稱：伊代表環宇公司以一千九百二十八萬元得
標後，辛○○如何以如不退出該工程，將來驗收、領款都會不順
利為詞，逼其退標，伊不得已而同意退標，遂將公司章交予丁○
○更改標單，年冠公司的標單，也是由辛○○及丁○○自行更改
，而後戊○○即將三十萬元交給辛○○當面轉交予伊，作為環宇
公司退標之補償等情。並參酌辛○○自白書、乙○○日記、環宇
公司等公司投標本工程之資料、屏東市公所開標紀錄表、屏東市
公所辦理工程招標結果報告表及丁○○、乙○○、戊○○竄改開
標紀錄之小房間與市長辦公室位置之履勘筆錄及所附地圖、相片
等證據資料，憑以認定辛○○、癸○○有與乙○○等人為使特定
廠商得標而更改開標結果，登載不實之開標結果於開標紀錄表、
工程開標結果報告表，以使路全工程有限公司（下稱路全公司，
負責人為壬○○）得標，共同犯公務員明知為不實之事項，而登
載於職務上所掌之公文書犯行之論據。而以辛○○辯稱：伊承認
有改標單，伊僅是單純代表年冠公司參與競標，環宇公司本身因
恐無法順利進行標得之工程，願讓出該路標工程，伊始出面協調
讓標事宜，伊並未對蔡清允施壓云云；癸○○辯稱：伊僅係將所
經營之年冠公司牌照借給庚○○參與該項工程投標，民國八十五
年九月二日，當日伊南下僅係為取回印章及押標金，俟伊將北返
之際，突接庚○○電話，稱另有工程競標需用，欲續借印章，伊
不疑有他遂允借用，並將公司大小印章交付庚○○後旋即北返，
伊對庚○○將印章交付辛○○非法使用之事並不知情，又伊與辛
○○第一次見面，衡情應不致初相識即謀議更改標單之事，而庚
○○轉交之十萬元係向伊借牌競標應給的報酬云云，均為卸責之
詞，殊無足取。本件共同被告甲○○為屏東市市長，乙○○、丙
○○、丁○○分別為屏東市公所工務課長、主計主任、工務課技
士，均為依據法令從事公務之公務員，其等與戊○○（非居於公
務員身分而犯本案）、己○○、辛○○、庚○○、壬○○、癸○
○間，共同為使特定廠商得標而更改開標結果，登載不實之開標
結果在開標紀錄表、工程開標結果報告表，以使路全公司得標，
彼此之間有犯意聯絡及行為分擔，均應論以共同正犯，於理由內
依憑調查所得之證據，詳加指駁；並說明：(1)、辛○○對蔡清允
施壓稱：市公所之人已在等，若不配合，將來驗收上可能會有問
題等情，並不否認。再參以是項工程已公開完成開標手續，則開
標程序既已完成，果非係欲以不正手段變更開標結果或令特定廠
商得標後分配下包等事宜洽商，辛○○何須一再前往找蔡清允，
並與庚○○等人一同前往高雄另覓處所商議，如非謀議變更開標
結果，又何須如此耗時費事﹖再於是日晚上邀同蔡清允回屏東市
公所時，將年冠公司、環宇公司大小章交付戊○○，更於翌日夥
同屏東市公所承辦人員丁○○當面更改標單。(2)、癸○○參與是
項工程投標後，未得標並於投標日領回押標金為其所自承，既已
領回押標金，則是項工程投標事宜已告結束，焉有再將年冠公司
大小章交付他人之理？且癸○○復供承於翌日有收到庚○○所匯
之十萬元，雖癸○○辯稱：該款係庚○○借牌之代價云云，然既
未得標，本即無所謂借牌費（標得工程價額之一定比例），又何
須匯款十萬元，更何況癸○○於八十五年九月二日，即已授意辛
○○處理上揭讓與權利及廢標事宜，足見癸○○對於其取得該十
萬元，係其促成環宇公司退標，轉讓路全公司得標所獲之代價等
情，應明顯知悉。經核原判決所為論斷，並無違反客觀存在之證
據法則。辛○○、癸○○上訴意旨任意指摘原判決有理由不備、
矛盾及採證違背證據法則之違法云云，自非適法之第三審上訴理
由。又原判決雖未就辛○○、庚○○於調查局或偵查、審理中之
供述及證人蔡清允於原審更二審所證各語，並非屬於對癸○○有
利之證據特別加以說明，但此單純訴訟程序上之簡略，並非理由
不備，對判決本旨不生任何影響，均不得執為合法之第三審上訴
理由。至檢察官上訴意旨僅就後述不另諭知無罪部分為指摘，尚
不足據以辨認原判決關於上開論罪部分，已具備違背法令之形式
。
二、不另為無罪諭知之貪污部分：
本件原判決另以：辛○○等六人就屏東市路標工程浮報工程款或
有經辦公用工程舞弊部分，另涉犯貪污治罪條例第四條第一項第
三款之經辦工程浮報價額或經辦公用工程舞弊罪嫌云云。原審經
審理結果，以尚不能證明被告辛○○等六人此部分犯罪，惟因與
前揭論罪部分，有裁判上一罪關係，爰不另為無罪之諭知。已敘
明：按貪污治罪條例第四條第一項第三款之公務員經辦工程浮報
價額罪係指就原價格故意為提高，以少報多（如浮報工程編列預
算），從中圖利者而言。又同條項所規定之「其他舞弊情事」，
既屬公務員之重大貪污行為，且所指之其他舞弊情事係屬概括規
定，自應與浮報價額、數量、收取回扣等獲取不正當利益者有等
同之危害性方可相提並論，故此所謂舞弊應指財務弊端而言。查
乙○○等人係以更改標單、假造不實之開標結果紀錄表等公文書
之方法，使原先已開標得標之廠商，改由其等囑意之特定廠商得
標，使該特定廠商取得承包施作本件路標工程之機會，乙○○等
人並無將原定工程預算款浮列虛編之情形。而觀之卷附工程招標
結果報告表所載，雖本件工程核定底價為二千四百七十二萬元，
原開標得標之環宇公司係以一千九百二十八萬元得標，經乙○○
等人假造不實之開標結果，由路全公司以二千四百三十六萬元得
標，高於環宇公司原得標之標價五百零八萬元，但環宇公司投標
之價額，僅是投標者願出之價額，尚非屏東市○○○路標工程實
際應支出之工程款，縱環宇公司標得該工程，仍須施作完工後，
經屏東市公所驗收通過，並就提出之領據及相關憑據資料審核無
誤後，方得請領工程款，故環宇公司標得之價款，不能認係屏東
市公所就本件工程原應支付之工程款金額。同理，縱路全公司以
上開金額標得，亦僅是投標競價願出之價額，故不能以前後標得
之投標出價差額，認係乙○○等人浮報之價額，且上開標價均係
在核定之編列工程預算金額（即核定底價）之範圍內，況係尚在
工程招標階段，工程尚未發包進行即遭檢舉查獲，並無實際支付
價額而取得差額利益之情事，因認乙○○等人此部分所為，即與
前揭法條之浮報價額、數量，或其他舞弊情事之構成要件不符，
自難以該罪相繩（因尚未獲得利益，亦不生應論以圖利罪之問題
）。業已依據其證據調查之所得，敘明憑以論斷之理由。檢察官
上訴意旨略以：乙○○等人經辦本件路標工程，核定工程底價為
二千四百七十二萬元，原由環宇公司以一千九百二十八萬元得標
，嗣因甲○○執意由路全公司得標，乃以三十萬元代價徵得環宇
公司同意，更改標單，重新繕寫不實之開標紀錄，提高價格，以
少報多，由路全公司以二千四百三十六萬元得標，經甲○○批准
，完成開標程序，與貪污治罪條例第四條第一項第三款經辦公用
工程浮報價額罪之構成要件相符，又甲○○等人並委託具黑道背
景之辛○○施壓而為本件犯行，亦與同條之「其他舞弊情事」之
構成要件相符，原判決未予審酌，有判決適用法則不當之違法等
語。惟查：證據之取捨及其證明力之判斷，屬於事實審法院之職
權，苟其所為之判斷，並不違背經驗法則及論理法則，即不能任
意指為違背法令，而執為合法之第三審上訴理由。又刑事訴訟採
證據裁判原則，認定事實所憑之證據，須於通常一般之人均不致
於有所懷疑，達到確信其為真實之程度者，始足當之；倘其證明
之程度，尚有合理之懷疑存在時，即不能據為被告有罪之認定。
而檢察官就被告犯罪事實，應負舉證責任，並指出證明之方法。
倘其所提出之證據，不足為被告有罪之積極證明，或其闡明之證
明方法，無從說服法院形成被告有罪之心證，基於無罪推定之原
則，即應為被告無罪之諭知。原審對於檢察官所提證據，已逐一
剖析，參互審酌，認仍無從獲得辛○○等六人被訴經辦公用工程
浮報價額或舞弊部分有罪之心證，業如上述，其因而為辛○○等
六人此部分有利之判決，核與判決適用法則不當之違法情形尚不
相當，檢察官上訴執以指摘，並非合法之上訴理由。
三、其餘上訴意旨，經核係置原判決所為明白論斷於不顧，仍持
已為原判決指駁之陳詞再事爭辯，及對於事實審法院取捨證據與
自由判斷證據證明力之職權行使，或就與判決本旨無關之枝節事
項，徒以自己之說詞，任意指摘，難認已符合首揭法定之第三審
上訴要件。檢察官及辛○○、癸○○等人上訴均違背法律上之程
式，俱應予駁回。次按裁判上一罪案件之重罪部分得提起第三審
上訴，其輕罪部分原雖不得上訴，因審判不可分原則，第三審法
院亦應併予審判，係指重罪部分之上訴合法為前提，如該上訴為
不合法，第三審法院既應從程序上予以駁回，而無從為實體上之
判決，對於輕罪部分自無從適用審判不可分原則，併為實體上審
判。公訴意旨另認辛○○牽連涉犯刑法第三百零五條之恐嚇危害
安全罪嫌，經原審併予不另諭知無罪部分，係刑事訴訟法第三百
七十六條第一款所列不得上訴於第三審法院之案件；檢察官對重
罪之辛○○被訴貪污等部分所提起之第三審上訴，既屬不合法而
應從程序上予以駁回，則不得上訴第三審之恐嚇危害安全部分，
已無從併為實體上審判，自應併予駁回。
據上論結，應依刑事訴訟法第三百九十五條前段、第三百九十七
條、第四百零一條，判決如主文。
中    華    民    國  九十七  年    八    月   十四   日
                      最高法院刑事第十庭
                          審判長法官  邵  燕  玲
                                法官  李  伯  道
                                法官  孫  增  同
                                法官  吳      燦
                                法官  李  英  勇
      本件正本證明與原本無異
                                      書  記  官
中    華    民    國  九十七  年    八    月   二十   日
                                                Ａ


司法院資訊處製作；財團法人民間司法改革基金會備份。
